臺灣高等法院民事判決　　　　　　　　 93年度上易字第757號
上　訴　人　庚○○
訴訟代理人　陳貴德律師
複代理人　　蕭銘毅律師
被上訴人　　丙○○
　　　　　　辛○○
前列二人共同
訴訟代理人　張歷元
被上訴人　　甲　○
　　　　　　乙○○○
前列二人共同
訴訟代理人　周成乾
被上訴人　　己○○
　　　　　　丁○○
兼前列二人共同
訴訟代理人　戊○○
上列當事人間請求拆屋還地等事件，上訴人對於中華民國93年7
月13日臺灣基隆地方法院92年度訴字第372號第一審判決提起上
訴，本院於94年1月18日言詞辯論終結，判決如下：
    主  文
上訴駁回。
第二審訴訟費用由上訴人負擔。
    事實及理由
甲、程序方面：
    本件被上訴人辛○○、丙○○經合法通知，未於言詞辯論期
    日到場，核無民事訴訟法第386條各款所列情形，爰依上訴
    人之聲請，由其一造辯論而為判決。
乙、實體方面：
一、上訴人主張：坐落台北縣平溪鄉○○段白石腳小段82、72之
    2、84、86、87之2地號等5筆土地係上訴人所有，被上訴人
    辛○○以其所有之門牌號碼台北縣平溪鄉薯榔村薯榔寮7號
    房屋及棚架占有如原判決附圖所示之82─2Ａ及82─2Ｂ部分
    土地，被上訴人丙○○以其所有之門牌號碼台北縣平溪鄉薯
    榔村薯榔寮7號房屋及棚架占有如原判決附圖所示之82─Ａ
    及82─2Ｃ之部分土地，被上訴人甲○以其所有之門牌號碼
    台北縣平溪鄉薯榔村薯榔寮10號房屋占有如原判決附圖所示
    之86─Ａ部分土地，被上訴人戊○○、己○○、丁○○以其
    共有之門牌號碼台北縣平溪鄉薯榔村薯榔寮11、11之1、11
    之2號房屋占有如附圖所示之84─Ａ及86─Ｄ部分土地，另1
    1號3樓鐵皮屋為被上訴人己○○所有，占有如原判決附圖所
    示之84─Ｂ部分土地，被上訴人乙○○○以其所有之門牌號
    碼台北縣平溪鄉薯榔村薯榔寮12號房屋及棚架占有如原判決
    附圖所示之84─Ｄ、86─Ｅ、86─Ｂ、96─Ｃ、84─Ｃ部分
    土地，均屬無權占有。爰依民法第767規定訴請被上訴人拆
    屋還地等語。並聲明：(一)原判決廢棄。(二)被上訴人辛○○應
    將坐落台北縣平溪鄉○○段白石腳小段82之2地號土地上如
    複丈成果圖所示82─2Ａ、面積93平方公尺之建物，及82─2
    Ｂ、面積16平方公尺之棚架拆除，並將坐落基地交還上訴人
    。(三)被上訴人丙○○應將坐落同右小段82之2、82地號土地
    上如複丈成果圖所示82─Ａ、面積83平方公尺及82─2Ｃ、
    面積23平方公尺之棚架拆除，並將坐落基地交還上訴人。(四)
    被上訴人甲○應將坐落同右小段86地號土地上如複丈成果圖
    所示86─Ａ、面積76平方公尺之建物拆除，並將坐落基地交
    還上訴人。(五)被上訴人戊○○、己○○、丁○○應將坐落同
    右小段84、86地號土地上如複丈成果圖所示84─Ａ、面積90
    平方公尺及86─Ｄ、面積9平方公尺之建物拆除，並將坐落
    基地交還上訴人。(六)被上訴人己○○應將坐落同右小段84地
    號土地上如複丈成果圖所示84─Ｂ、面積33平方公尺之建物
    拆除，並將坐落基地交還上訴人。(七)被上訴人乙○○○應將
    坐落同右小段84、86地號土地上如複丈成果圖所示84─Ｄ、
    面積20平方公尺，86─Ｅ、面積2平方公尺之建物，及86─
    Ｂ、面積20平方公尺之棚架拆除，並將坐落基地暨86─Ｃ、
    面積5平方公尺，84─Ｃ、面積28平方公尺之土地交還上訴
    人。
二、被上訴人辯稱：渠等與系爭土地前地主即訴外人詹有義訂有
    不定期租賃契約，嗣後詹有義與上訴人於81年間訂立買賣契
    約，將系爭土地出賣予上訴人，並於82年辦理所有權移轉登
    記，卻未通知被上訴人，違反土地法第104條租用基地建築
    房屋，出租人出賣基地時，承租人有依同樣條件優先承買權
    之規定，嚴重侵害被上訴人之權益，且依民法第425條第1項
    「買賣不破租賃」之規定，出租人於租賃物交付後，承租人
    占有中，縱將其所有權讓與第3人，其租賃關係對於受讓人
    仍繼續存在，故上訴人應承受被上訴人與原地主詹有義間之
    租賃關係，被上訴人並非無權占有系爭土地等語。並聲明：
    駁回上訴。
三、經查上訴人主張：其為系爭土地之所有權人，系爭房屋占用
    如原判決附圖所示之系爭土地之事實，已據其提出土地登記
    謄本為證，並經原法院會同地政機關履勘現場查明屬實，有
    履勘筆錄及複丈成果圖在卷可憑，且為兩造所不爭執，可信
    為真實。
四、上訴人主張被上訴人等無權占有系爭土地，被上訴人辯稱其
    等就系爭土地有租賃關係存在，經查：
  (一)被上訴人戊○○、己○○、丁○○、甲○、乙○○○主張：
    其所有之系爭房屋，最早在日據時代即已興建，被上訴人之
    祖先世居此地等語，並提出
    主張之事實相符。
  (二)被上訴人主張其等就系爭土地有租賃關係存在之事實，業據
    其提出自41年至81年之租金繳納紀錄表為証，該紀錄表紙質
    泛黃，筆跡墨水亦已暈染，可見其年代已久遠，應非臨訟捏
    造杜撰。
  (三)上訴人辯稱：被上訴人與前地主詹有義間就系爭土地確實無
    租賃關係存在等語，並提出詹有義於82年3月26日出具之證
    明書、84年9月30日至台北地方法院辦理認證之認證書為證
    。該證明書上明載：「本人並無出具土地使用同意書申請建
    照，亦無出租土地蓋建房屋及無訂立出租土地契約等事項，
    確實無誤」等語，詹有義亦曾於84年10月19日向台北縣平溪
    鄉公所提出陳情書，請求拆除系爭土地上之違建，有上訴人
    所提出之陳情書復卷可稽。惟查詹有義曾於出具該證明書後
    之84年11月8日以木柵郵局第9號存證信函告知兩造表示：「
    訂約之前，本人曾向台端明白表示，買賣標的中台北縣平溪
    鄉○○段白石腳小段82、82之2、84、86地號等4筆土地，本
    人以不定期租賃關係出租給如附表所示丁○○等人建屋居住
    已數十年，因此，台端買受本件土地後應承受該項租賃關係
    ，台端當場以口頭表示願意於買受土地後繼續出租給各該承
    租人」、「台端突於84年10月間前來本人住處，分別以台端
    事前寫完成僅立書人姓名欄為空白之證明書及陳情書各要求
    本人簽章，並向本人表示該陳情書係供作為調解之用，不簽
    章將對本人不利云云，本人因年事已高，僅受日本教育，對
    中文認識有限，且經不起台端自早到晚整日要求之煩擾，未
    經了解上開證明書及陳情書之內容，即予簽章交付台端」、
    「台端顯係利用本人年老、不識字欺騙本人在上開證明書及
    陳情書上簽章，作為向附表所示收件人要求拆屋還地之證據
    」等語，嗣其於84年11月15日向台北縣平溪鄉公所提出准予
    撤回拆除違建之陳情書，並於書狀中明白表示上開請求拆除
    違建之陳情書並非其本意，嗣又於同年12月19日向台北縣警
    察局瑞芳分局平溪分駐所提出准予撤回對被上訴人之不實指
    控之申請書（撤回告訴書），並於書狀中明白表示上開請求
    拆除違建之陳情書雖係其本意，但其因年事已82歲，患有老
    人癥候，經常昨日之事，今日忘記等語，有存證信函、陳情
    書、申請書附卷可稽，上訴人亦承認有收到詹有義八十四年
    發的存證信函。上開證據顯示，詹有義雖然對於系爭建物是
    否係屬違建及其與被上訴人間是否有租賃關係存在之事實，
    前後言詞不一，但其既以存證信函向兩造表明其與被上訴人
    間確係有租賃關係存在，並表明其因不堪上訴人日夜煩擾而
    提出拆除違建之聲請，嗣後並已撤回該拆除違建之聲請。再
    者，詹有義與被上訴戊○○之錄音對話中，亦數次陳明其與
    被上訴人間有租約存在，並拿很多地租，且曾叫上訴人繼續
    將系爭土地租給被上訴人等事實，有原法院當庭勘驗之錄音
    帶及筆錄可稽，證人即前地主詹有義之妹妹劉詹梅子到庭證
    稱：該錄音帶係詹有義之聲音，並証稱其曾聽詹有義說過將
    土地租給他們，亦曾二次陪同詹有義去收過租金等語。上開
    證據顯示，被上訴人主張其與詹有義間確實存有租賃關係並
    依約繳納租金等語，為可採信。
  (四)按89年5月5日修正施行前民法第425條規定：「出租人於租
    賃物交付後，縱將其所有權讓與第三人，其租賃契約，對於
    受讓人，仍繼續存在。」查被上訴人承租系爭土地且繼續占
    有期間，系爭土地原地主詹有義於82年4月22日將系爭土地
    所有權轉讓予上訴人，有土地登記謄本可稽，依前揭規定，
    該租賃契約對於上訴人仍繼續存在，兩造間存有租賃關係。
  (五)上訴人復主張：縱認兩造間有租賃關係存在，被上訴人等繳
    納88至92年間之租金未經催告逕為提存，依法不生清償之效
    力，93年間之租金未經提存，並不生清償之效力，其得經催
    告後解除系爭租約等語。惟被上訴人辯稱：其等繳租金到84
    、85年間，上訴人拒收以後之租金，其等已將之租金提存於
    法院至93年間為止等語，並提出提存書及存證信為証。被上
    訴人承認該提存書及存證信函形式上為真正，亦承認被上訴
    人曾寄租金給上訴人，上訴人不收之事實，應認被上訴人等
    主張其等已清償租金至93年間止等語，為可採信。因此，上
    訴人主張；被上訴人至93年間止之租金未依約清償，其得經
    催告後解除契約云云，並無可採。
  (六)兩造間既有租賃關係存在，被上訴人等並非無權占有系爭土
    地，上訴人主張被上訴人係無權占有系爭土地，其得請求拆
    屋還地云云，即無可採。
五、從而上訴人本於民法第七百六十七條所有物返還及排除侵害
    請求權，請求判決被上訴人等應拆屋還地如上訴聲明第(二)至
    (七)項所載，均為為無理由，不應准許。其假執行之聲請亦失
    所附麗，應併予駁回。原審為上訴人敗訴之判決，及駁回其
    假執行之聲請，並無不合。上訴意旨指摘原判決不當，求予
    廢棄改判，為無理由，應予駁回。
六、本件事證已臻明確，兩造其餘主張與舉證，無一一論列之必
    要，併此敘明。
丙、據上論結，本件上訴為無理由，依民事訴訟法第385條第1項
    前段、第449條第1項、第78條，判決如主文。
中　　華　　民　　國　　94　　年　　1 　　月　　25　　日
　　　　　　　　　民事第五庭審判長法　官　林丁寶
                                  法　官  陳博享
　　　　　　　　　　　　　　      法　官  高鳳仙
正本係照原本作成。
不得上訴。
中　　華　　民　　國　　94　　年　　1 　　月　　28　　日
　　　　　　　　　　　　　　　　　書記官　黃慶霽
